【裁判字號】    96,保險,80
【裁判日期】    970422
【裁判案由】    確認債權不存在
【裁判全文】
台灣台北地方法院民事判決              96年度保險字第80號
原      告    乙○○○
訴訟代理人    王淑琍律師
被      告    中國人壽保險股份有限公司
法定代理人    甲○○
訴訟代理人    戊○○
              丙○○
              丁○○
上列當事人間請求確認債權不存在等事件，本院於中華民國97年
3月27 日言詞辯論終結，判決如下：
    主  文
確認被告對於以原告名義在被告公司投保保單號碼Ｚ0000000000
及Ｚ0000000000 保險契約質押借貸金額各新台幣伍拾伍萬元之借
款債權不存在。
被告應給付原告新台幣貳拾柒萬元，及自民國九十四年十二月十
八日起至清償日止，按週年利率百分之十計算之利息。
訴訟費用由被告負擔。
本判決第二項，得假執行。但被告如以新台幣貳拾柒萬元為原告
預供擔保，得免為假執行。
    事實及理由
一、原告主張及聲明如下：
(一)原告於民國（下同）91年12月17日，經由訴外人黃麗玲（任
    職於被告保險業務部之業務員）招攬，以其子女吳國傳、吳
    美楨為被保險人，與被告訂立「新金鑽終身保險」6 年期之
    保險契約，保單號碼分別為：Ｚ0000000000 、Ｚ0000000000
    。
(二)嗣於93年12月24日，訴外人黃麗玲與其夫謝劍萍（前任職於
    被告保險業務部之主任）同赴原告住所，因謝劍萍對他人債
    務無力清償，向原告佯稱：因原告已支付之上開2 份保險契
    約之2 年保險金額共新台幣（下同）1,600,000 元，其中
    1,000,000 元可挪用購買另一保險產品，每年將可多出
    40,000元利息，若新購保險產品推出效果不佳，1,000,000
    元仍會歸還原保險契約中等語，致使原告誤信其言而口頭同
    意辦理保單轉換。嗣後訴外人謝劍萍未經原告及吳國傳、吳
    美楨之同意，自行填具以原告為借款人之保險單借款借據2
    紙，並偽簽原告及吳國傳、吳美楨之姓名，持向被告申辦質
    借保險金各550,000 元，合計共1,100,000 元，經被告審核
    後撥款匯入原告於南港郵局福德支局帳號為0000000000
    0000之帳戶中，復於93年12月27日，由訴外人謝劍萍與黃麗
    玲陪同原告提領該1,100,000 元，並將之交付予其二人。惟
    因原告遲未領得上開保險契約之保單紅利，並發現其郵局帳
    戶由被告以借款利息為由扣款23,716 元（11,858 元ｘ
    2=23,716元），經查詢後始知上開謝劍萍二人假冒原告名義
    質借保險金之事實。
(三)綜上所述，原告就辦理保單貸款之事一無所悉，且原告亦未
    親自簽名及提出身分證件，而未為任何意思表示，系爭保單
    借款借據亦未經被保險人簽名表示同意，兩造間就保單借款
    未有意思表示之合致，復依民法第166 條之規定，兩造間並
    未成立保單貸款契約，爰依法訴請確認系爭保單借款債權不
    存在。又依兩造間之系爭兩份保險契約中約定，於契約生效
    後第3 年（即94年12月17日）每份契約得領取年金135,000
    元，兩份保險契約共計可領取270,000 元，被告以原告向其
    質借而拒不給付，爰請求被告給付如聲明第2 項所示之金額
    及遲延利息。
(四)原告之聲明：
  1.確認被告對於以原告名義在被告公司投保保單號碼
    Ｚ0000000000 及Ｚ0000000000 之保險契約質押借貸金額各
    550,000 元之借款債權不存在。
  2.被告應給付原告270,000 元，及自94年12月18日起至清償日
    止，按週年利率10％計算之利息。
二、被告抗辯及聲明如下：
(一)原告應已同意申請系爭保單借款，復因原告曾依訴外人謝劍
    萍之要求，而填具保單借款借據，嗣雖未用以申請保單借款
    ，然仍可證其本即有向被告借款之意思表示。被告並曾於94
    年6 月初寄發系爭保單借款利息繳款通知書及送金單予原告
    ，原告未曾表示質疑，故可知原告對於保單借款乙事確已同
    意。
(二)被告已依照保單借款標準流程辦理本件保單借款：
  1.被告內部負責審核保單借款之人員，一向均依標準流程辦理
    ，於每件保單借款申請案均嚴格要求提供保險單正本，絕無
    可能在未親見保險單正本之情況下即核准貸款。保險單借款
    與動產質借或股票質借不同，不以占有保險單為必要，故保
    險單借款僅係要保人向保險公司申請借出已累積之保單價值
    準備金，保險單借款並不以占有保險單或於保險單上批註為
    生效要件，此乃業界熟知之保險原理。
  2.且原告本已同意向被告借款1,000,000 元，始曾填具另二份
    未據以申請之保險單借款借據，後因被告同意借貸之金額提
    高至1,100,000 元，訴外人謝劍萍以電話告知原告，認定業
    經原告授權，而自行代原告簽署系爭保單借款借據向被告借
    款，且因訴外人謝劍萍故意模仿，故系爭保單借款借據上之
    簽名樣式與原告本人之書寫即有極高程度之雷同而為肉眼難
    以辯認，故被告審核簽名樣式時，亦已盡善良管理人之注意
    義務而無任何過失可言。
  3.按本件系爭保單自投保開始，即係原告個人之儲蓄理財行為
    ，而原告確實有同意保單借款之意思表示，自得推論本件貸
    款亦經被保險人同意，或至少原告於投保之初即經被保險人
    授權全權處理保單相關事宜。
(三)本件原告縱未明確授權訴外人謝劍萍，惟原告既確有為同意
    保單借款之意思表示，並將保險單正本交由訴外人謝劍萍向
    被告為保單借款申請，客觀上已有足以使人信為有代理權之
    事實，其亦自承確實收受自被告匯入之款項，足證被告已確
    實按照保單借款之標準作業流程而接受原告之保險單正本，
    並經核對後同意核撥借款，從而原告於將保單正本交付於訴
    外人謝劍萍時，即有民法第169 條表見代理之情事，自應對
    被告負授權人之責任。
(四)被告之聲明：
  1.請求駁回原告之訴。
  2.如受不利判決，願供擔保請准宣告免為假執行。
三、本院得心證之理由：
(一)本件原告主張其於91年12月17日以其本人為要保人，並分別
    以其子女吳國傳、吳美楨為被保險人，與被告訂立「新金鑽
    終身保險」保險契約，保單號碼分別為：Ｚ0000000000 、
    Ｚ0000000000 ，保險金額則均為900,000 元等情，為兩造所
    不爭執，並有保險契約影本2 份、要保書影本2 份及保單條
    款影本1 件附卷可參（見本院卷第7 頁至第20頁、第37頁至
    第51頁），堪信為真實。
(二)至本件原告主張被告對於以原告名義在被告公司投保保單號
    碼Ｚ0000000000 及Ｚ0000000000 之保險契約質押借貸金額各
    550,000 元之借款債權不存在，雖為被告所否認，並經被告
    提出保單借據影本2 件及匯款1,100,000 元至原告帳戶之匯
    款水單影本1 紙為證（見本院卷第52頁、第71頁、第72頁）
    。然：
  1.按由第三人訂立之人壽保險契約，其權利之移轉或出質，非
    經被保險人以書面承認者，不生效力，保險法第106 條定有
    明文。又依兩造所簽訂系爭保險契約附件之「售後服務項目
    ，申請手續」欄第一項「保單貸款」欄所載，若欲申請保單
    貸款，須備有：保險單、要保人親簽或原留印鑑及身份
    證、貸款借據需經被保險人同意等文件（見本院卷第19頁
    背面），始得申請，此亦有前揭被告不爭執其真正之系爭保
    險契約影本2 份在卷可憑。
  2.而系爭保單編號Ｚ0000000000 號之被保險人吳國傳及編
    號0000000000號之被保險人吳美楨於警詢時，均陳稱：「…
    （你有無向中國人壽總公司借款？該保單簽名是否為你所寫
    ？）無，不是我寫的字跡，也沒接獲總公司的聯偵通訊記錄
    。…」等語（見台灣士林地方法院檢察署偵查影印卷宗第15
    頁、第18頁）。
  3.原告於警詢時則陳稱：「…但單據上同意人（被保險人）簽
    章部分（吳美楨及吳國傳），我確定非我本人所代簽…」等
    語、於偵查中陳稱：「…（妳當初是否曾在保險單借據上簽
    名？）沒有，因為被告（指訴外人謝劍萍）是跟我說直接把
    錢轉過去，而不是說拿保單去借…」等語（見前揭偵查影印
    卷宗第12頁、第57頁）。
  4.另訴外人謝劍萍於偵查時陳稱：「…（保單借款借據上同意
    人簽章部分，是由誰所簽？）…其中借款人及同意人的簽章
    ，都是我模仿告訴人之筆跡填寫的…」等語（見前揭偵查影
    印卷宗第51頁），亦核與前揭訴外人吳美楨、吳國傳及原告
    於警詢、偵查中所言相符。
  5.綜上，可知系爭保單借據上同意人（即被保險人）之簽名，
    均非訴外人吳美楨及吳國傳所簽，此外被告復未提出其他證
    據證明系爭1,100,000 元之保單借款確實經過訴外人吳美楨
    及吳國傳之同意，是參之本段首開說明，原告主張被告就系
    爭保單之借款債權不存在等語，即屬有據。至被告另匯款現
    金1,100,000 元至原告戶頭內，是否致原告不當得利，及原
    告是否另因訴外人謝劍萍之詐騙1,100,000 元，而對訴外人
    謝劍萍有侵權行為損害賠償債權，均係其他之法律關係，與
    本件保單借款債權債務關係成立與否之判斷無涉，併此敘明
    。
(三)按人壽保險人於被保險人在契約規定年限內死亡，或屆契約
    規定年限而仍生存時，依照契約負給付保險金額之責；保險
    人因可歸責於自己之事由致未在前項規定期限內為給付者，
    應給付遲延利息年利一分；保險法第101 條、第34條第2 項
    分別定有明文。準此而言，若保險人於保險事故發生時主張
    有拒絕給付之事由，即應就此有利於己之事實負舉證責任（
    最高法院91台上字第1272號判決及同院91年度台上字第2187
    號判決意旨參照）。經查，原告主張被告應於系爭2 件保險
    契約成立後第3 年各給付受益人即原告135,000 元等情，業
    據其提出中國人壽轉存帳戶說明影本2 份（見本院卷第24頁
    、第25頁），被告就此證物之真正並不爭執（見本院卷第81
    頁之言詞辯論筆錄）。再者，被告所提出之保單條款第11條
    第5 款亦載明：「被保險人於繳費期間內且本契約有效時，
    每屆滿三週年之保單週年日仍生存者，本公司按投保保險金
    額的百分之十五給付『生存保險金』」等語（見本院卷第45
    頁）。而被告於本院審理時並未舉證證明其有何拒絕給付上
    開生存保險金予原告之正當理由。從而，參之上開說明，原
    告主張被告應依約給付270,000 元及自94年12月18日起至清
    償日止，按週年利率10％計算之利息，亦屬有據，應予准許
    。
(四)綜上所述，原告請求確認被告對於以原告名義在被告公司投
    保保單號碼Ｚ0000000000 及Ｚ0000000000 之保險契約質押借
    貸金額各550,000 元之借款債權不存在，為有理由。原告請
    求被告給付270,000 元，及自94年12月18日起至清償日止，
    按週年利率10％計算之利息，亦屬有據，應予准許。
四、本件事證已臻明確，兩造其餘主張陳述及及所提之證據，經
    本院斟酌後，認與判決結果不生影響，均無庸再予論述，附
    予敘明。
五、假執行及免為假執行之宣告：
    本判決主文第2 項，因所命給付之金額未逾500,000 元，爰
    依民事訴訟法第389 條第1 項第5 款之規定，依職權宣告假
    執行。惟被告就此業已聲請免為假執行，故亦酌定相當之擔
    保金額予以准許。
六、訴訟費用負擔之依據：民事訴訟法第第78條。
中    華    民    國    97    年    4     月    22    日
                            民事第二庭    法  官  黃蓓蓓
以上正本係照原本作成
如對本判決上訴，須於判決送達後20日內向本院提出上訴狀
中    華    民    國    97    年    4     月    22    日
                                          書記官  林蓮女


司法院資訊處製作；財團法人民間司法改革基金會備份。
